臺灣高等法院臺中分院刑事判決
110年度交上易字第306號

上  訴  人  
即  被  告  康榮進


            陳冠儒


            
上一人之
選任辯護人  雅蔀恩‧伊勇律師
            楊志航律師
上列上訴人即被告等因過失致死案件，不服臺灣臺中地方法院10
7年度交易字第338號，中華民國109年11月9日第一審判決（起訴
案號：臺灣臺中地方檢察署107年度偵字第825號），提起上訴，
本院判決如下：
    主  文
上訴駁回。
康榮進、陳冠儒均緩刑貳年，並應各給付被害人楊陳金樑之繼承
人楊年惠新臺幣壹拾貳萬元損害賠償（楊年惠為全體繼承人之代
表）。
    犯罪事實
一、康榮進於民國106年7月18日9時42分許，駕駛車牌號碼000-0
    00號普通重型機車（下稱A機車），沿臺中市北屯區東山路1
    段由西往東方向（北屯路往旱溪西路方向）行駛；陳冠儒則
    駕駛車號000-0000號普通重型機車（下稱B機車），沿同路
    段同向行駛於康榮進後方，其2人途經同路段與該路段146巷
    無號誌之交岔路口（下稱系爭路口）時，原應注意汽車行經
    無號誌之交岔路口，應減速慢行，作隨時停車之準備，並應
    注意車前狀況，隨時採取必要之安全措施，而依當時天候晴
    、日間自然光線、柏油路面乾燥、無缺陷、無障礙物、視距
    良好等路況，並無不能注意之情形，竟均疏未注意車前狀況
    及作隨時停車之準備，即貿然駛入系爭路口。適有楊陳金樑
    駕駛車號000-000號普通重型機車（下稱C機車）沿同路段14
    6巷由東南往西北方向行駛，欲進入系爭路口，再轉往同路
    段向西行駛，亦疏未注意行至無號誌之交岔路口，轉彎車應
    暫停讓直行車先行，即逕自緩慢駛入系爭路口內。康榮進、
    陳冠儒因均未注意車前狀況及作隨時停車之準備，見狀煞避
    不及，康榮進所駕A機車左前車頭及左側車身先不慎擦撞楊
    陳金樑所駕C機車左側，致楊陳金樑人車倒地後，陳冠儒所
    駕B機車車頭又撞擊楊陳金樑及C機車，楊陳金樑因而受有創
    傷性蜘蛛網膜下出血、顱底骨折、右側鎖骨及多根肋骨骨折
    合併血胸、四肢多處挫傷及撕裂傷等傷害，經送醫急救後，
    仍於同日15時45分許，因上開傷害所致顱內出血及腦損傷，
    引發中樞神經性休克而不治死亡。康榮進、陳冠儒於肇事後
    ，在有偵查犯罪權限之機關或公務員知悉何人肇事前，即自
    行向到場處理之警員表明為肇事人，而自首並接受裁判。
二、案經臺灣臺中地方檢察署檢察官據報相驗後自動檢舉偵查起
    訴。
    理  由
一、按被告以外之人於審判外之言詞或書面陳述，除法律有規定
    者外，不得作為證據，刑事訴訟法第159條第1項固有明文。
    惟被告以外之人於審判外之陳述，雖不符刑事訴訟法第159 
    條之1至之4之規定，而經當事人於審判程序同意作為證據，
    法院審酌該言詞陳述或書面陳述作成時之情況，認為適當者
    ，亦得為證據；當事人、代理人或辯護人於法院調查證據時
    ，知有第159條第1項不得為證據之情形，而未於言詞辯論終
    結前聲明異議者，視為有前項之同意，同法第159條之5 亦
    定有明文。查本案後引之證人證述及其他具有傳聞性質之書
    面證據，均為被告以外之人審判外之陳述而屬傳聞證據，公
    訴人及被告2人於原審及本院準備程序、審理時對於上開證
    人證述及其他具傳聞性質之證據資料之證據能力，均表示同
    意作為證據或表示沒有意見（見原審卷第29、173至176 頁
    、本院卷第110、202頁），且於言詞辯論終結前亦未聲明異
    議。本院審酌上開證人證述及相關證據資料作成時之情況，
    核無違法取證或其他瑕疵，認為以之作為證據為適當，上開
    證人證述及具傳聞性質之相關證據資料，自得做為證據。
二、訊據被告康榮進、陳冠儒固均坦承於前揭時、地，分別駕駛
    A機車、B機車先後與被害人楊陳金樑所駕C機車發生撞擊，
    致被害人人車倒地受傷，嗣被害人因傷重不治死亡之事實不
    諱，惟均矢口否認有何過失致死犯行。被告康榮進辯稱：我
    認為我沒有任何過失，當時是被害人逆向行駛，突然出現在
    車陣前方，因當時路況，我沒有看到被害人突然從車道闖進
    ，反應不及，我當時有減速，騎的並不快云云；被告陳冠儒
    辯稱：我認為我沒有過失，我當時沒有看到被害人從東山路
    1段146巷騎出來，被害人突然騎出來，我當時被車擋住，反
    應不及，是被害人先撞擊康榮進機車倒地後，我再撞擊被害
    人機車，我騎車行經交岔路口來不及煞車，且沒有撞到被害
    人身體云云。惟查：
  ㈠、被告康榮進於106年7月18日9時42分許，駕駛A機車沿臺中
      市北屯區東山路1段由西往東方向行駛；被告陳冠儒則駕
      駛B機車沿同路段同向行駛於被告康榮進後方，被告2人途
      經同路段143號前方時，被害人楊陳金樑即駕駛C機車沿同
      路段146巷由東南往西北方向行駛，進入系爭路口擬轉往
      西向亦駛至同路段143號前，被告康榮進所駕A機車左前車
      頭及左側車身乃不慎擦撞被害人所駕C機車左側，致被害
      人人車倒地後，被告陳冠儒所駕B機車車頭又撞擊被害人
      所駕C機車之事實，業據被告康榮進、陳冠儒於警詢、偵
      訊、原審及本院審理時坦承不諱（見相字卷第5至6 、86
      至87頁、原審卷第28、42至43頁；相字卷第8至9 、86至8
      7頁、原審卷第28頁背面、第42至43頁、本院卷第110、20
      7頁），並有臺中市政府警察局第五分局道路交通事故現
      場圖、交通事故調查報告表㈠、㈡、交通事故補充資料表、
      刑案現場勘察報告各1 份（見相字卷第12至14、58、111
      至112頁）、車輛詳細資料報表3份（見相字卷第66至68頁
      ）、Google地圖及照片5張（見原審卷第8至12頁）、事故
      現場及車損照片76張、機車車損蒐證照片36張（見相字卷
      第15至52、113至121 頁）、事故現場附近之監視器錄影
      畫面截圖42張（見相字卷第53至57、88至98頁），及監視
      器錄影光碟1片附卷為憑（見相字卷卷末光碟片存放袋）
      ，復經原審當庭勘驗上開監視器錄影畫面，製有勘驗筆錄
      可參（見原審卷第40至42頁）。又被害人因本件車禍事故
      而受有創傷性蜘蛛網膜下出血、顱底骨折、右側鎖骨及多
      根肋骨骨折合併血胸、四肢多處挫傷及撕裂傷等傷害，嗣
      經送醫急救後，仍於同日15時45分許，因上開傷勢所致顱
      內出血及腦損傷，引發中樞神經性休克死亡之事實，亦為
      被告2人所不爭執，並經證人即被害人之女楊年惠於警詢
      時證述明確（見相字卷第10頁），復有中國醫藥大學附設
      醫院診斷證明書、司法相驗病歷摘要各1份（見相字卷第6
      1、62頁）、臺灣臺中地方檢察署相驗筆錄、剖驗筆錄、
      檢驗報告書、法務部法醫研究所（106 ）醫鑑字第106110
      2928號解剖報告書暨鑑定報告書、臺灣臺中地方法院檢察
      署相驗屍體證明書各1份及相驗、解剖照片40張附卷可稽
      （見相字卷第84、99、103至107、148至153 、159、122
      至131頁），堪先認定。
  ㈡、又依本案事故現場圖及現場照片所示（見相字卷第12、15
      至26頁），本案事故地點乃位於東山路1段143號前方之網
      狀線上，該處位於東山路1段與同路段146巷之交會處，且
      未劃設分向限制線，參諸本案現場標線劃設情形，可見本
      案事故地點應係位於東山路1段及同路段146號之交岔路口
      內。且經原審向臺中市政府交通局函詢本案事故地點是否
      為交岔路口暨依據為何？該局函復略以：該址適處東山路
      1段、東山路1段146巷及東山路1段143號旁道路交岔處，
      且現況無劃設分向限制線，該址係屬交岔路口範疇，為多
      岔路口等語，有臺中市政府交通局107年8月21日中市交工
      字第1070041306號函、107年12月10日中市交工字第10700
      60199號函各1份在卷可參（見原審卷第58、65至67頁），
      足認本案事故地點確屬交岔路口範圍內無訛。又原審函詢
      臺中市政府交通局時，業已隨文檢附本案道路交通事故現
      場圖及現場照片供參，而經該局函復明確，是被告於原審
      選任辯護人請求再將本案道路交通事故現場圖、相關照片
      送臺中市政府交通局，請該局標示、繪製交岔路口範圍云
      云，核無必要。另參酌被告2人供述，及現場照片、後述
      民間監視器勘驗結果暨Google地圖比對後，系爭路口東山
      路1段係東西向道路，同路段146巷則由東南往西北方向銜
      接東山路，被告2人機車行向為由西向東方向，被害人機
      車則由東南往西北方向進入系爭路口欲左轉往東山路西行
      ，卷附道路交通事故現場圖（相字卷第12頁）所標示之現
      場方向（被告2人機車係由北往南方向），應予更正，併
      予敍明。
  ㈢、被告2人雖均否認過失傷害犯行，而以前詞置辯。然查：
    ⒈按汽車行經設有彎道、坡路、狹路、狹橋、隧道、學校、
      醫院標誌之路段、道路施工路段、泥濘或積水道路、無號
      誌之交岔路口及其他人車擁擠處所，或因雨霧致視線不清
      或道路發生臨時障礙，均應減速慢行，作隨時停車之準備
      ；又汽車行駛時，駕駛人應注意車前狀況及兩車並行之間
      隔，並隨時採取必要之安全措施，道路交通安全規則第93
      條第1項第2款、第94條第3項前段分別定有明文。被告2人
      均考領合格駕駛執照而駕車上路，自應注意上述道路交通
      安全規定。
    ⒉而依原審勘驗事故現場民間監視器2（00000000-00h30m-ch
      l3-1920xl088x24檔案，鏡頭係設置在東山路1段143之9號
      ，角度係由東山路1段北側往東山路1段146巷巷口方向拍
      攝，原審勘驗筆錄所載拍攝方向，應有誤解）之錄影畫面
      ，勘驗結果略以（以下時間依監視器錄影畫面顯示時間記
      錄，因監視器時間未校正，不等於實際事故發生時間）：
      09:54:19被害人駕駛C機車駛至路口。09:54:22有一部淺
      色機車從C機車左側減速後，由被害人左側閃過後繼續往
      前行駛，C機車再減速，被害人兩腳垂放在機車兩旁。09:
      54:24有另一部紅色機車從被害人左側直行經過。C機車未
      停留繼續往前駛至網狀線上。09:54:25C機車左側有一部
      深色機車直行經過，被告康榮進駕駛A機車及被告陳冠儒
      駕駛B機車由其正面相對駛來，C機車續往前行，至網狀線
      上。被害人駛至A機車前車頭處，B機車行駛於A機車後方
      ，與A機車尚有距離，C機車左側與A機車左側擦撞，重心
      不穩倒地。09:54:26C機車、A機車兩車倒地，B機車再撞
      及倒地之C機車。C機車、A機車、B機車皆倒地。此有原審
      勘驗筆錄在卷可稽（見原審卷第40頁）。依上開勘驗結果
      及卷附監視器錄影畫面截圖所示（見相字卷第88至91頁、
      原審卷第116至117 頁），被害人所駕C機車於事故發生前
      6秒鐘許，即已自東山路1段146巷進入系爭路口，在事故
      發生前3秒鐘許，1部淺色機車自C機車左側閃過後，C機車
      行車速度即愈發緩慢，且已接近路口中央，其位置約在A
      機車、B機車之正前方，而在本件事故發生前經過C機車之
      紅色機車及深色機車均係直接直行通過C機車左側，亦即
      該2部機車均不致阻擋被告2人前方往被害人方向之視線，
      綜參被害人駕駛C機車駛入系爭路口之時間、行車動向、
      車速、其他車輛之車行位置，及被害人與被告2人之相對
      位置等節，被告2人顯然均有相當時間可資注意在系爭路
      口內迎面駛來之C機車，而有採取必要安全措施之可能，
      是被告2人辯稱被害人所駕C機車係突然自車陣中闖出，致
      其2人反應不及云云，顯與上開監視錄影畫面不符，不足
      採信。又觀之卷附道路交通事故現場圖（相字卷第12頁）
      、現場照片（相字卷第15至17頁），及比對東山路1段143
      之9號所設民間監視器錄影畫面截圖（相字卷第93至98頁
      ），明顯可見，C車與A車發生碰撞後，係向右側倒地，被
      害人與C車仍未完全脫離，即又遭B車撞及，被害人身體始
      向東山路1段東側移動脫離C車，受傷血跡遺留在距C車後
      輪約3.5公尺路面，是被告陳冠儒辯稱其僅撞到被害人倒
      地之機車，未撞到被害人身體，與被害人之受傷死亡無因
      果關係云云，亦無足採。
    ⒊又被告2人於警詢、偵訊時均供稱渠2人於事故發生時之時
      速約40、50公里等語（見相字卷第6、9、86至87頁）。且
      關於被告2人於本案事故發生時之行車動態，被告康榮進
      於警詢時供稱：我駕駛A機車沿東山路直行，往前一直直
      行，對方騎乘C機車突然出現在路口中間，我便煞車然後
      左閃，然後我就向左跌倒等語（見相字卷第5至6頁）；被
      告陳冠儒於警詢、原審準備程序時則供稱：我駕駛B機車
      沿東山路往新社方向直行，我當時跟在A機車後面，看到C
      機車突然出現在A機車正前方，下一秒他們就撞在一起，
      我閃避不及也跟他們撞在一起（見相字卷第8至9頁），我
      騎車行經交岔路口來不及煞車等語（見原審卷第28頁背面
      ）。依卷附事證固無證據足認被告2人於本案事故發生時
      之行車時速有無逾越該路段之限速即時速50公里之情形，
      惟依被告2人上開供述之駕駛情形可知，被告2人於駕駛機
      車駛入無號誌之系爭路口時，均未減速慢行至「可作隨時
      煞停車準備之速度」，顯然並未作隨時停車之準備。
    ⒋觀諸卷附道路交通事故調查報告表㈠及現場照片（見相字卷
      第13、15至26頁）所示，本件事故當時天候晴、日間自然
      光線、柏油路面乾燥、無缺陷、無障礙物、視距良好等路
      況，依當時情形，被告2人顯無不能注意之情形，竟於行
      經無號誌之系爭路口時，疏未注意作隨時停車之準備，亦
      未注意被害人所駕C機車自其前方行駛而來，被告康榮進
      所駕A機車左前車頭及左側車身因而不慎擦撞被害人所駕C
      機車左側，致被害人人車倒地後，被告陳冠儒所駕B機車
      車頭又撞擊被害人及C機車，致被害人受有前揭傷害，並
      因傷重不治死亡，被告2人自應負過失責任。至被害人駕
      駛機車進入系爭路口，欲往左前方轉往東山路1段行駛，
      疏未暫停讓東山路1段之直行車先行（按系爭路口未設標
      誌、標線或號誌劃分幹、支線道，且被告2人行車方向進
      入交岔路口之實際車道與被害人行車方向之車道同為一車
      道，其車道數相同），就本件車禍之發生，雖與有過失；
      惟按汽車駕駛人對於防止危險發生之相關交通法令之規定
      ，業已遵守，並盡相當之注意義務，以防止危險發生，始
      可信賴他人亦能遵守交通規則並盡同等注意義務。若因此
      而發生交通事故，方得以信賴原則為由免除過失責任（最
      高法院84年台上字第5360號刑事判例意旨參照），本案被
      告2人駕車行經無號誌之交岔路口，既有前開未作隨時停
      車之準備，且未注意車前狀況之過失，以致發生交通事故
      ，縱被害人對於交通事故之發生與有過失，被告2 人仍無
      從解免其過失責任。
    ⒌且本案前經檢察官囑託臺中市車輛行車事故鑑定委員會進
      行鑑定，該會分析相關駕駛行為、佐證資料、路權歸屬及
      法規依據後，認「①楊陳金樑駕駛普通重型機車，行至無
      號誌交岔路口，少線道車未暫停讓多線道直行車先行，為
      肇事主因（無駕照駕車違反規定）。②康榮進駕駛普通重
      型機車與③陳冠儒駕駛普通重型機車，行經無號誌交岔路
      口，未減速慢行，兩車同為肇事次因。」；嗣經檢察官再
      將本案送請臺中市車輛行車事故鑑定覆議委員會覆議，該
      會分析相關駕駛行為、佐證資料、路權歸屬及法規依據後
      ，認本案路權歸屬為：本案C機車係由4.3公尺之未劃分向
      標線狹路駛出進入路口，並依監視器畫面顯示C機車係呈
      續行狀態進入路口，未注意來往車輛致與對向直行之車輛
      發生碰撞，另參酌卷附事故現場照片及事故現場圖等跡證
      ，基上經委員會研議認係C機車行至無號誌交岔路口，由
      狹路駛出未讓行進中車輛先行，疏失情節為屬不輕。惟肇
      事地視野開闊且為日間光線充足之環境，A、B機車仍與C
      機車發生碰撞，亦有未注意車前狀況適採安全措施之疏失
      。鑑定覆議意見乃認「①楊陳金樑駕駛普通重型機車，行
      至無號誌交岔路口由狹路駛出未讓行進中車輛先行，為肇
      事主因。②康榮進駕駛普通重型機車與③陳冠儒駕駛普通重
      型機車，未注意車前狀況適採安全措施，同為肇事次因」
      ，有臺中市車輛行車事故鑑定委員會106年9月22日中市車
      鑑字第1060008793號函檢送之中市車鑑0000000案鑑定意
      見書（見相字卷第135至137頁) 、臺中市交通事件裁決處
      106年11月21日中市交裁管字第1060085829號函檢送之臺
      中市車輛行車事故鑑定覆議委員會覆議字第0000000 號覆
      議意見書各1份在卷可參（見相字卷第154至156頁）。另
      原審法院經辯護人聲請囑託逢甲大學就本案進行鑑定，該
      校車輛行車事故鑑定研究中心鑑定結果略以，「1車楊陳
      金樑駕駛普通重型機車，由狹路駛出應停等讓行進中車輛
      先行，為肇事主因；2車康榮進駕駛普通重型機車與3車陳
      冠儒駕駛普通重型機車，行經岔路應注意車前狀況，與前
      車保安全距離適採安全措施，同為肇事次因」等語，亦有
      逢甲大學109年8月13日逢建字第1090015946號函檢送之車
      輛行車事故鑑定研究中心肇事鑑定案件意見書1份附卷為
      憑（見原審卷第103至135頁）。上開鑑定結果均同認被告
      2人違反交通規則之行為為本件事故肇事因素。是被告2人
      否認過失責任云云，亦無足採。
  ㈣、綜上所述，被告2人否認過失行為，均無足採。又被告2人
      之過失行為，共同肇致本件事故之發生，而造成被害人死
      亡之結果，同為被害人死亡結果之原因，是被告2人之過
      失行為與被害人之死亡結果間，均具有相當因果關係。本
      件事證明確，被告2人犯行，均堪認定，應分別予以依法
      論科。
三、論罪科刑：
  ㈠、按行為後法律有變更者，適用行為時之法律，但行為後之
      法律有利於行為人者，適用最有利於行為人之法律，刑法
      第2條第1項定有明文。查被告2人行為後，刑法第276條第
      1項業於108年5月29日修正公布，並於同年月31日生效施
      行，修正前刑法第276條第1項規定「因過失致人於死者，
      處2年以下有期徒刑、拘役或2千元以下罰金。」，修正後
      刑法第276條則將上開修正前刑法第276條第1項之過失致
      人於死罪與第276條第2項之業務過失致人於死罪合併規定
      ，並修正為「因過失致人於死者，處5年以下有期徒刑、
      拘役或50萬元以下罰金」，修正後之規定就有期徒刑及罰
      金部分均已提高，經比較新舊法結果，修正後刑法第276
      條之規定無較有利於被告2人之情形，自應適用被告2 人
      行為時即修正前之刑法第276條第1項之規定論處。
  ㈡、核被告2人所為，均係犯修正前刑法第276條第1項之過失致
      人於死罪。被告2人於肇事後，在有偵查犯罪職務之公務
      員發覺前，即自行向到場處理之臺中市政府警察局第五分
      局第五交通分隊警員李孟修表明為肇事人，而接受裁判，
      有臺中市政府警察局道路交通事故肇事人自首情形紀錄表
      2份附卷可稽（見相字卷第59、60頁），核與自首要件相
      符，應分別依刑法第62條前段規定減輕其刑。
　㈢、原審法院因被告2人罪證明確，適用前述論罪科刑法律規定
      ，審酌被告2人駕駛機車行經無號誌之交岔路口，因未注
      意車前狀況及作隨時停車之準備，致發生本件交通事故，
      造成被害人死亡結果，使被害人家屬痛失至親，所生危害
      程度匪淺，惟被告2人均正值青年，除本案外並無其他犯
      罪紀錄，素行良好，有其等之臺灣高等法院被告前案紀錄
      表為憑，且本件事故之發生主要係因被害人之疏失所致，
      被告2人過失情節非重，並參酌被告康榮進在原審審理時
      有正當工作（現待業中），被告陳冠儒原在大學進修學士
      班就學，原審審理時仍服役中（現服務於餐廳擔任廚師）
      ，有在職證明書、學生證影本、陸軍常備兵役軍事訓練徵
      集令可參（見原審卷第46、47、163頁），及被告2 人犯
      後雖未坦承犯行，但已多次表示願意與被害人家屬和解，
      並進行調解，但因賠償金額未能達成合意，無法與被害人
      家屬達成和解之態度等一切情狀，各量處有期徒刑4月，
      並均諭知易科罰金之折算標準。核其認事用法均無違誤，
      量刑亦屬適當，應予維持。被告2人上訴意旨除仍執前詞
      ，辯稱無過失責任外，並請求從輕量刑，並無理由，應予
      駁回。
　㈣、又查被告2人前均未曾因故意犯罪受有期徒刑以上刑之宣告
      ，有前揭前案紀錄表可按，本院參酌本件道路交通事故，
      主要肇事原因在於被害人之嚴重疏失，被告2人過失程度
      相對輕微，事後且積極表達與被害人家屬和解意願，又於
      本院審理中表示願先支付被害人家屬各新臺幣10萬元賠償
      損害；被告2人經本件刑事偵審程序及科刑之教訓，當知
      戒慎行事，而無再犯之虞，前揭刑之宣告以暫不執行為宜
      ，爰併均宣告緩刑2年，以啟自新。又為促其盡速彌補被
      害人家屬所受損害，並參考被告2人已表達之意願，及宣
      告刑之輕重，另命被告2人應給付被害人之繼承人楊年惠
      （代表被害人繼承人全體受領）各新臺幣12萬元，以茲賠
      償部分損害。
據上論斷，應依刑事訴訟法第368條，刑法第74條第1項第1款、
第2項第3款，判決如主文。
本案經檢察官馬鴻驊提起公訴，檢察官王雪惠到庭執行職務。 
中　　華　　民　　國　　110 　年　　8 　　月　　4 　　日
            刑事第三庭  審判長法　官　邱  顯  祥
                              法　官　李  明  鴻
                              法　官　楊  欣  怡
以上正本證明與原本無異。
不得上訴。                      
                              書記官  陳  緯  宇
　　　　　　　　　　　　　　　
中　　華　　民　　國　　110 　年　　8 　　月　　4 　　日